【裁判字號】    97,訴,3056
【裁判日期】    971112
【裁判案由】    違反稅捐稽徵法
【裁判全文】
臺灣臺中地方法院刑事判決              97年度訴字第3056號
公  訴  人  臺灣臺中地方法院檢察署檢察官
被      告  甲○○
上列被告因違反稅捐稽徵法等案件，經檢察官聲請簡易判決處刑
（97年度偵字第11006 號），本院豐原簡易庭（97年度豐簡字第
567 號）認不宜以簡易判決處刑，移由本院刑事庭改依通常程序
審理，經本院裁定改依簡式程序審理，判決如下：
    主    文
甲○○公司負責人為納稅義務人，以不正當方法逃漏稅捐，處有
期徒刑捌月，減為有期徒刑肆月，如易科罰金，以銀元佰元即
新臺幣玖佰元折算壹日；又商業負責人，以明知為不實之事項，
而填製會計憑證，處有期徒刑捌月，減為有期徒刑肆月，如易科
罰金，以銀元佰元即新臺幣玖佰元折算壹日。應執行有期徒刑
陸月，如易科罰金以銀元佰元即新臺幣玖佰元折算壹日。
    犯 罪 事 實 及 理 由
一、犯罪事實：
    甲○○係設於臺中市○○區○○路1 段186 號7 樓之7 磊銘
    企業有限公司（下稱磊銘公司，原設於臺北市中正區○○○
    路○ 段130 號12樓之6） 之名義上負責人，屬公司法第8 條
    所規定之公司負責人，而為稅捐稽徵法第47條第1 款規定之
    納稅義務人及係商業會計法所稱之商業負責人，明知磊銘公
    司與名証企業有限公司（下稱名証公司）、建辛企業有限公
    司（下稱建辛公司）並無交易之事實，竟於民國92年11、12
    月間，向名証公司、建辛公司取得如附表所示不實進項內容
    之統一發票共計6 張，總計交易金額為新臺幣（下同）2,54
    5,373 元，稅額為127,268 元，嗣後委託不知情之成年會計
    師檢附前揭不實之統一發票作為進項憑證，向稅捐機關申報
    扣抵進項稅額，以此不正當之方法逃漏磊銘公司92年11、12
    月之營業稅額127,268 元，足以生損害於稅捐機關對稅捐稽
    徵之正確性。
二、證據名稱：
  (一)被告甲○○於調查局、偵查、本院準備程序及審理中之自白
    。
  (二)財政部臺灣省中區國稅局臺中縣分局97年9 月23日中區國稅
    中縣三字第0970039111號函附之磊銘公司進銷項憑證明細資
    料表。
  (三)財政部臺北市國稅局大安分局97年9 月30日財北國稅大安營
    業字第0970031549號函附之磊銘公司統一發票查核清單影本
    。
  (四)磊銘公司之公司登記資料查詢、營業稅稅籍資料查詢作業、
    變更登記申請書、股東同意書、公司變更登記表、公司章程
    、股東名簿、公司執照。
  (五)建辛公司銷貨對象、營業人進銷項交易對象彙加明細表、銷
    項去路明細。
  (六)名証公司銷貨對象、營業人進銷項交易對象彙加明細表。
二、新舊法比較：按被告行為後，94年2 月2 日修正公佈之刑法
    ，已於95年7 月1 日生效施行（以下簡稱修正前、後刑法）
    ，其中第2 條第1 項「行為後法律有變更者，適用行為時之
    法律。但行為後之法律有利於行為人者，適用最有利於行為
    人之法律」之規定，係規範行為後法律變更所生新、舊法律
    比較適用之準據法，於刑法修正施行後，自應適用該修正後
    之第2 條第1 項之規定，為「從舊、從輕」之比較；又比較
    新舊法時，應就罪刑有關之共犯、未遂犯、想像競合犯、牽
    連犯、連續犯、結合犯，以及累犯加重、自首減輕暨其他法
    定加減原因（如身份加減）與加減例等一切情形，綜其全部
    罪刑之結果而為比較後，再適用有利於行為人之法律處斷，
    而不得一部割裂分別適用不同之新、舊法（最高法院24年上
    字第4634號、29年上字第964 號判例意旨及最高法院95年度
    第8 次刑事庭會議決議參照）。茲比較新舊法如下：
  (一)被告行為後，商業會計法業於95年5 月24日修正公布（全文
    ），其第71條罪之法定本刑，原為「處五年以下有期徒刑、
    拘役或科或併科新台幣十五萬元以下之罰金」，經提高為「
    處五年以下有期徒刑、拘役或科或併科新台幣六十萬元以下
    之罰金」，比較新舊法之結果，以修正前即行為時法律為有
    利於上訴人，依94年2 月2 日修正公布，並於95年7 月1 日
    施行之刑法第2 條第1 項前段規定，應適用行為時之舊法規
    定處斷。
  (二)關於定應執行刑部分：修正前刑法第51條規定「數罪併罰，
    分別宣告其罪之刑，依左列各款定其應執行者：」，其中第
    5 款規定：「宣告多數有期徒刑者，於各刑中之最長期以上
    ，各刑合併之刑期以下，定其刑期。但不得逾20年」，修正
    後刑法第51條第5 款規定：「宣告多數有期徒刑者，於各刑
    中之最長期以上，各刑合併之刑期以下，定其刑期。但不得
    逾30年」，經比較結果，修正後規定並非較有利於被告。
  (三)關於刑法施行法第1 條之1 部分：被告行為後，刑法施行法
    增訂第1 條之1 ，於95年6 月14日公佈，並於同年7 月1 日
    施行；考其立法理由，係為因應94年2 月2 日修正公佈、95
    年7 月1 日施行之刑法施行後，依刑法總則第33條第5 款規
    定，罰金貨幣單位已改為新臺幣，是以分則編各罪所定罰金
    之貨幣單位，自應配合上開規定修正，為使罰金數額趨於一
    致，避免衍生新舊法比較適用問題，以緩和實務適用法律之
    衝擊，於不變動罰金數額之前提下，而為制定，換言之，刑
    法施行法第1 條之1 係在替代罰金罰鍰提高標準條例部分條
    文，與適用罰金罰鍰提高標準條例之結果相同，對於被告而
    言並不發生有利或不利之問題，僅係將貨幣單位由銀元改為
    新臺幣，並非法律變更刑度之條文，當無須就新舊法比較適
    用（臺灣高等法院暨所屬法院95年法律座談會刑事類提案第
    16至19號研討結果可資參照）。
  (四)關於易科罰金之折算標準：查被告行為後，刑法第41條關於
    易科罰金之規定業已修正，於95年7 月1 日施行。依修正前
    刑法第41條第1 項前段規定：「犯最重本刑為五年以下有期
    徒刑以下之刑之罪，而受六個月以下有期徒刑或拘役之宣告
    ，因身體、教育、職業、家庭之關係或其他正當事由，執行
    顯有困難者，得以（銀元）一元以上三元以下折算一日，易
    科罰金」，修正前罰金罰鍰提高標準條例第2 條前段（現已
    刪除）規定：「依刑法第41條易科罰金... 者，就其原定數
    額提高為一百倍折算一日」，及現行法規所定貨幣單位折算
    新臺幣條例第2 條規定﹕「現行法規所定金額之貨幣單位為
    圓、銀元、元者，以新臺幣元之三倍折算之」，則被告行為
    時之易科罰金折算標準，應以銀元1 百元、2 百元、3 百元
    即新臺幣3 百元、6 百元、9 百元折算1 日。而修正後之刑
    法第41條第1 項前段則規定：「犯最重本刑為五年以下有期
    徒刑以下之刑之罪，而受六個月以下有期徒刑或拘役之宣告
    者，得以新臺幣一千元、二千元或三千元折算一日，易科罰
    金」。比較修正前後規定，以修正前刑法之規定較有利於行
    為人，則應依刑法第2 條第1 項前段，適用被告行為時即修
    正前刑法第41條之規定，定易科罰金之折算標準。
  (五)修正前刑法第41條第2 項規定，併合處罰之數罪，均得易科
    罰金，其應執行之刑逾6 月者，亦得易科罰金，然修正後之
    刑法第41條第2 項規定，如均經宣告得以易科罰金之刑度，
    經合併定其應執行之刑如逾有期徒刑6 月者，則併合處罰之
    數罪均不得易科罰金，相較於修正前仍得易科罰金之規定，
    顯然新法對被告較為不利。審之定執行刑之立法意旨，一方
    面為執行刑之便利，他方面係為受刑人之利益，若數罪併罰
    ，部分犯罪行為在舊法，部分犯罪行為在新法，裁判在新法
    施行後，如各罪均合於易科罰金，參酌95年6 月14日新修正
    公佈之刑法施行法第3 條之1 第3 項：「於九十四年一月七
    日刑法修正施行前犯併合處罰數罪中之一罪，且該數罪均符
    合第四十一條第一項得易科罰金之規定者，適用九十年一月
    四日修正之刑法第四十一條第二項規定。」之規定，於併合
    處罰之數罪有前述情形且定應執行之刑逾6 月者，自應採最
    有利於行為人之修正前刑法第41條第2 項規定，仍得易科罰
    金，且應依修正前刑法第41條第1 項前段規定，定其易科罰
    金之折算標準（見臺灣高等法院暨所屬法院因應新修正刑法
    施行座談會提案第5 號法律問題(三)，見該座談會彙編第59至
    63 頁） 。
三、查被告係磊銘公司之負責人，為公司法規定之公司負責人，
    亦係商業會計法所稱之商業負責人，竟以不實之會計憑證統
    一發票，供作磊銘公司之進項憑證，並持以逃漏營業稅。核
    其所為，係犯修正前商業會計法第71條第1 款之商業負責人
    明知為不實之事項，而填製會計憑證罪及稅捐稽徵法第47條
    第1 款、第41條之公司負責人為納稅義務人之逃漏稅捐罪。
    被告利用不知情之已成年會計師檢附該不實之統一發票作為
    進項憑證，向稅捐機關申報扣抵進項稅額，逃漏磊銘公司上
    述營業稅，係間接正犯。按稅捐稽徵法第47條第3 款之規定
    ，係將同法第41條處罰之規定，基於刑事政策之考慮，於其
    應處徒刑之範圍內，轉嫁於公司法規定之公司負責人，乃屬
    代罰性質，自與被告本身為犯罪主體所犯其他罪名間，不具
    牽連犯關係（最高法院75年度台上字第6183號判例意旨、88
    年度台非字第149 號判決參照）。是以被告所犯前揭2 罪間
    ，乃犯意各別，行為互殊，應予分論併罰。聲請簡易判決處
    刑書雖未引用修正前商業會計法第71條第1 款之法條，惟犯
    罪事實欄已明確記載此部分事實，被告違反修正前商業會計
    法第71條第1 款之商業負責人明知為不實之事項，而被告所
    犯填製會計憑證罪部分業經起訴，本院自應加以裁判，附此
    敘明。爰審酌被告所為影響稅捐機關課稅管理之正確性，破
    壞商業會計制度，進而危害社會經濟發展，兼衡其素行、犯
    罪之動機、目的、手段、逃漏稅捐之數額及犯罪後之態度等
    一切情狀，分別量處如主文所示之刑。又被告所犯上開2 罪
    之時間，係於96年4 月24日以前，且合於中華民國96年罪犯
    減刑條例第2 條第3 款規定之減刑條件，均應依該條例規定
    減其宣告刑2 分之1 ，依修正前之刑法第51條第5 款、中華
    民國96年罪犯減刑條例第10條第1 項規定應執行之刑，及依
    同條例第9 條，修正前刑法第41條第2 項、修正後刑法施行
    法第3 條之1 第3 項之規定，得以易科罰金，並採修正前刑
    法第41條第1 項前段，修正前罰金罰鍰提高標準條例第2 條
    ，之規定，作為對被告定應執行刑後之易科罰金標準。
四、依刑事訴訟法第452 條、第273 條之1 第1 項、第299 條第
    1 項前段、第310 條之2 、第454 條第1 項，修正前商業會
    計法第71條第1 款，稅捐稽徵法第41條、第47條第1 款，刑
    法第11條前段、第2 條第1 項，修正前刑法第41條第1 項前
    段、第2 項、第51條第5 款，修正前罰金罰鍰提高標準條例
    第2 條，現行法規所定貨幣單位折算新臺幣條例第2 條，中
    華民國96年罪犯減刑條例第2 條第1 項第3 款、第7 條、第
    9 條、第10條第1 項，判決如主文。
中    華    民    國    97    年    11    月    12    日
                  刑事第九庭    法  官  楊萬益
上正本證明與原本無異。
如不服本判決，應於收受送達後10日內向本院提出上訴書狀（應
敘述具體理由並附繕本）。
上訴書狀如未敘述理由，應於上訴期間屆滿後20日內補提理由書
於本院。
                                書記官  譚系媛
中    華    民    國    97    年    11    月    12    日
附錄論罪科刑法條：
稅捐稽徵法第四十七條
本法關於納稅義務人、扣繳義務人及代徵人應處徒刑之規定，於
左列之人適用之：
一、公司法規定之公司負責人。
二、民法或其他法律規定對外代表法人之董事或理事。
三、商業登記法規定之商業負責人。
四、其他非法人團體之代表人或管理人。
稅捐稽徵法第四十一條
納稅義務人以詐術或其他不正當方法逃漏稅捐者，處五年以下有
期徒刑、拘役或科或併科新台幣六萬元以下罰金。
修正前商業會計法第七十一條
商業負責人、主辦及經辦會計人員或依法受託代他人處理會計事
務之人員有下列情事之一者，處五年以下有期徒刑、拘役或科或
併科新臺幣十五萬元以下罰金：
一、以明知為不實之事項，而填製會計憑證或記入帳冊。
二、故意使應保存之會計憑證、會計帳簿報表滅失毀損。
三、偽造或變造會計憑證、會計帳簿報表內容或毀損其頁數。
四、故意遺漏會計事項不為記錄，致使財務報表發生不實之結果
。
五、其他利用不正當方法，致使會計事項或財務報表發生不實之
    結果。
 附表：
┌──┬────┬─────┬─────┬──────┬─────┐
│編號│進項廠商│開立年月日│ 發票號碼 │  交易金額  │ 逃漏稅額 │
├──┼────┼─────┼─────┼──────┼─────┤
│ 1  │名証公司│92年12月  │WU00000000│  314,573 元│ 15,729 元│
├──┼────┼─────┼─────┼──────┼─────┤
│ 2  │名証公司│92年12月  │WU00000000│  279,300 元│ 13,965 元│
├──┼────┼─────┼─────┼──────┼─────┤
│ 3  │建辛公司│92年12月  │WU00000000│  499,221 元│ 24,961 元│
├──┼────┼─────┼─────┼──────┼─────┤
│ 4  │建辛公司│92年12月  │WU00000000│  490,144 元│ 24,507 元│
├──┼────┼─────┼─────┼──────┼─────┤
│ 5  │建辛公司│92年12月  │WU00000000│  476,529 元│ 23,826 元│
├──┼────┼─────┼─────┼──────┼─────┤
│ 6  │建辛公司│92年12月  │WU00000000│  485,606 元│ 24,280 元│
├──┴────┴─────┴─────┼──────┼─────┤
│                                  合計│2,545,373 元│127,268 元│
└───────────────────┴──────┴─────┘


司法院資訊處製作；財團法人民間司法改革基金會備份。
